【裁判字號】    93,訴更一,43
【裁判日期】    951116
【裁判案由】    返還公法上不當得利
【裁判全文】
臺北高等行政法院判決
                                 93年度訴更一字第00043號
                              .
原      告  臺北縣政府
代  表  人  甲○○縣長）住同.
訴訟代理人  丁○○
            丙○○
            戊○○
被      告  乙○○
上列當事人間因返還公法上不當得利事件，原告提起行政訴訟，
經本院判決後，最高行政法院發回更審。本院判決如下：
    主  文
被告應給付原告新臺幣六十萬二千六百九十四元，及自民國九十
年七月七日起自清償日止，按年息百分之五計算之利息。
第一審及發回前第二審訴訟費用由被告負擔。
    事  實
一、事實概要：
    被告所有坐落臺北縣八里鄉龍形34之3 號1 至3 樓房屋，因
    原告臺北縣政府為辦理台15線0k+000～6k+626段道路拓寬工
    程需要，經報請前臺灣省政府以民國（下同）80年12月1 日
    80府地二字第128196號函核准徵收，由原告以81年11月13日
    北府地四字第379956號函公告補償費，嗣辦理第1 次複估（
    第1 次複估金額未經公告，被告部分為1,546,508 元），並
    以同年12月15日81北府地四字第430771號函通知建築物所有
    權人於同年月29日至同年月31日止發放補償費。被告及其他
    建築物所有權人不服補償金額，提出異議，經原告重行估定
    ，核定應發放補償費（未經公告），其中被告部分計新臺幣
    （下同）2,320,317 元（下稱第2 次複估金額），並以82年
    12月22日82北府地四字第460258號函通知建築物所有權人於
    同年月17日至同年月19日止發放補償費，被告並於83年1 月
    5 日受領完畢。因臺灣省交通處公路局西部濱海公路北區工
    程處以83年2 月18日供83-239-53-65號函，以第2 次複估金
    額達原估補償費之2 倍餘，且甚多業主不斷多方陳情補償標
    準不一，請原告詳予核對、確認複估後所需經費。案經原告
    重行估定，核定應發放補償費（未經公告），其中被告部分
    計1,717,623 元（下稱第3 次複估金額），並以85年1 月11
    日85北府地二字第7810號函通知被告略以：「台端所有坐落
    省道台15線0k+000～6k+626段道路拓寬工程用地內之建築物
    補償費，經複估核算後與原公告補償費金額不合，其溢領之
    補償費〔詳如附件，即602,694 元（下稱系爭溢領補償費）
    〕請85年2 月29日前退繳至臺灣土地銀行士林分行補償費發
    放專戶內…。」等語；訴外人謝崇德、謝元富不服，提起訴
    願，經前臺灣省政府以85年12月7 日85府訴一字第172647號
    訴願決定書（案號：00-00000號）撤銷上開原告85年1 月11
    日85北府地二字第7810號函。因原告先後3 次複估之補償費
    均不相同，乃於89年3 月16日提交臺北縣地價評議委員會暨
    標準地價評議委員會89年第2 次會議評議，經該會決議以第
    3 次複估金額為建築物補償標準。原告以其曾以85年1 月11
    日85北府工土字第7810號函通知被告於同年2 月29日前返還
    系爭溢領補償費，惟被告逾期仍未返還，遂提起行政訴訟，
    經本院91年1 月24日90年度訴字第1809號判決駁回；原告猶
    未甘服，提起上訴，經最高行政法院93年2 月26日93年度判
    字第191 號判決將原判決廢棄，發回本院更為審理。
二、兩造聲明：
  (一)原告聲明：
    1.被告應給付原告602,694 元，及自訴狀送達之翌日起至清
      償日止，按年息5%計算之利息。
    2.訴訟費用由被告負擔。
  (二)被告聲明：如主文所示。
三、兩造之爭點：
  (一)原告主張：
    1.被告所有坐落省道台15線0k+000～6k+626段道路拓寬工程
      用地內之建築物補償費，經臺北縣地價評議委員會暨標準
      地價評議委員會（89年3 月16日）89年第2 次會議決議，
      以第3 次複估金額為建築物補償標準，並報經內政部89年
      4 月21日台（89）內地字第8905777 號函同意備查；經核
      算被告已領金額大於第3 次複估金額，系爭溢領補償費計
      602,694 元，原告曾以85年1 月11日85北府工土字第7810
      號函請被告於同年2 月29日前退繳至臺灣土地銀行士林分
      行補償費發放專戶內，惟迄今未償還。被告無法律上之原
      因，而受利益致他人受損害，依民法第179 條後段規定，
      成立公法上不當得利，且依學說上見解，可向行政法院提
      起給付訴訟，請求相對人返還。
    2.原告發函請求返還系爭溢領補償費，並非公權力措施，應
      係通知表示，非行政處分。
    3.本件係原估算價值因計算錯誤，經重新估算，致被告溢領
      補償金額，而催告被告繳回溢領之金額，被告對於複估之
      金額異議而不繳回，原告始將第3 次複估金額依土地法第
      247 條規定，提交臺北縣地價評議委員會暨標準地價評議
      委員會評定之。此複估金額並非原告變動前後之估定標準
      而廢棄公告之估定價，應無司法院釋字第110 號解釋之適
      用。
    4.系爭溢領補償費不屬行政執行法施行細則第2 條所定公法
      上金錢給付義務執行之種類，性質上非行政執行法第11條
      第1 項所定公法上金錢給付義務。
  (二)被告主張：
    1.溢領補償金之爭執係以民法上不當得利為請求權基礎，並
      非公法上原因，鈞院就本件無管轄權。
    2.被告所領金額於第1 次複估與第2 次複估所認定者並無出
      入，係依公法上之徵收法律關係，顯有法律上原因。且原
      告自承系爭溢領補償費係經法定公告異議期間屆滿後確定
      ，始由被告領取，則被告受領系爭溢領補償費並非不當得
      利甚明。再參酌司法院釋字第110 號解釋意旨，原告於發
      放補償金完竣後，以第3 次複估金額作為系爭溢領補償費
      之依據，顯已逾越土地法第247 條所定期限，不得對補償
      金之金額再有異議。又第3 次複估乃徵收公告確定後所為
      之行為，參酌司法院釋字第110 號解釋意旨，不生法律上
      之效力。況徵收過程係由原告辦理，所生任何錯誤均係原
      告造成；徵收公告既已確定，則縱有計算有誤，亦不容原
      告事後爭執，不影響被告依確定公告內容合法取得徵收補
      償費之權利，無不當得利之情。且原告85年1 月11日85北
      府工土字第7810號函非行政處分，不生撤銷先前已確定處
      分之效果，故原行政處分仍繼續存在，為被告受有利益之
      法律上原因。
    3.本件之計算錯誤全由原告造成，與被告無關，被告亦無從
      知曉，故無信賴不值得保護之情形。且本件乃單純金錢債
      務問題，未涉及第三人之公益，而自公告期滿後至今已10
      餘年，被告所受領之徵收補償費，早已利用於日常生活開
      銷，若驟然撤銷該行政處分而追討系爭溢領補償費，顯然
      對於被告信賴利益之侵害遠大於對公益之維護，故該撤銷
      行為亦因違反行政程序法第117 條之信賴保護原則而違法
      。
    4.縱成立公法上不當得利，被告亦免負返還責任。被告不知
      受領系爭溢領補償費無法律上原因，而所受利益亦早因支
      應日常生活開銷，已不存在，依行政程序法第127 條第2
      項準用民法第182 條第1 項規定，被告免負返還責任。
    理  由
一、原告起訴時，被告之代表人為蘇貞昌，嗣於訴訟中變更為甲
    ○○，茲據新任代表人具狀聲明承受訴訟，核無不合，應予
    准許。
二、原告主張：被告所有坐落省道台15線0k+000～6k+626段道路
    拓寬工程用地內之建築物補償費，經臺北縣地價評議委員會
    暨標準地價評議委員會（89年3 月16日）89年第2 次會議決
    議，以第3 次複估金額為建築物補償標準，並報經內政部89
    年4 月21日台（89）內地字第8905777 號函同意備查；經核
    算被告已領金額大於第3 次複估金額，系爭溢領補償費計60
    2,694 元，原告曾以85年1 月11日85北府工土字第7810號函
    請被告於同年2 月29日前退繳至臺灣土地銀行士林分行補償
    費發放專戶內，惟迄今未償還。被告無法律上之原因，而受
    利益致他人受損害，依民法第179 條後段規定，成立公法上
    不當得利，可向行政法院提起給付訴訟，請求相對人返還。
    據此，依行政訴訟法第8 條第1 項及公法上不當得利規定，
    求為判決如聲明所示云云。
三、被告則以：系爭溢領補償費係經法定公告異議期間屆滿後確
    定，始由被告領取，則被告受領系爭溢領補償費並非不當得
    利。又第3 次複估乃徵收公告確定後所為之行為，參酌司法
    院釋字第110 號解釋意旨，不生法律上之效力。原告85 年1
    月11日85北府工土字第7810號函非行政處分，不生撤銷先前
    已確定處分之效果，故原行政處分仍繼續存在，為被告受有
    利益之法律上原因。縱本件之計算錯誤全由原告造成，與被
    告無關，被告亦無從知曉，故無信賴不值得保護之情形。且
    本件乃單純金錢債務問題，未涉及第三人之公益，而自公告
    期滿後至今已10餘年，被告所受領之徵收補償費，早已利用
    於日常生活開銷，若驟然撤銷該行政處分而追討系爭溢領補
    償費，顯然對於被告信賴利益之侵害遠大於對公益之維護，
    故該撤銷行為亦因違反行政程序法第117 條之信賴保護原則
    而違法。被告不知受領系爭溢領補償費無法律上原因，而所
    受利益亦早因支應日常生活開銷，已不存在，依行政程序法
    第127 條第2 項準用民法第182 條第1 項規定，被告免負返
    還責任，求為判決駁回原告之訴等語云云。
四、前開事實欄所載之事實，為被告所不爭，並有原告81年11月
    13日北府地四字第379956號函、81年12月15日81北府地四字
    第430771號函、81年9 月用地內建築物查估清冊第1 次複查
    （、被告及其他建築物所有權人之陳情書、原告82年12月22
    日82北府地四字第460258號函、第2 次複估之補償費清冊、
    被告之建築物補償費領據、臺灣省交通處公路局西部濱海公
    路北區工程處83年2 月18日供83-239-53-65號函、第3 次複
    估之補償費清冊、原告85年1 月11日85北府地二字第7810號
    函、前臺灣省政府85年12月7 日85府訴一字第172647號訴願
    決定書（案號：00-00000號）、臺北縣地價評議委員會暨標
    準地價評議委員會89年第2 次會議決議、本院90年度訴字第
    1809號判決及最高行政法院93年度判字第191 號判決在卷足
    稽，為可確認之事實。
五、本件之爭執，在於：(一)原告85年1 月11日85北府工土字第78
    10號函之性質為何？(二)原告多次複估補償程序是否合法？其
    效力如何？(三)如成立公法上不當得利，其金額如何計算？被
    告得否主張因利益不存在而免負返還責任？
六、經查：
  (一)原告辦理被告所有建築物之徵收補償，以81年11月13日81北
    府地四字第379956號函公告補償費，嗣辦理第1 次複估，修
    正補償金額為1,546,508 元，未辦公告，逕以該第1 次複估
    金額為準，通知發放補償費。之後再辦理第2 次複估，修正
    補償金額為2,320,317 元，亦未公告，即以82年12月22日82
    北府地四字第460258號函通知照第2 次複估金額發放。被告
    未領取第1 次複估金額，而照第2 次複估金額領取完畢。此
    後原告又辦理第3 次複估，修正補償金額為1,717,623 元，
    且認為補償應以第3 次複估金額為準，仍未公告，以85年1
    月11日85北府工土字第7810號函通知被告略以：「台端所有
    坐落省道台15線0k+000～6k+626段道路拓寬工程用地內之建
    築物補償費，經複估核算後與原公告補償費金額不合，其溢
    領之補償費（詳如附件，即602,694 元）請85年2 月29日前
    退繳至臺灣土地銀行士林分行補償費發放專戶內…。」等語
    。
  (二)準據上開事實，原告為多次複估補償金額，乃就徵收被告之
    建築物應發補償費之特定具體事件所為之決定，並已通知補
    償對象之被告而對外發生核定補償費之效果，均為行政處分
    。雖因程序尚有未合，並非無效，在未經撤銷前，其效力仍
    然存在。其中第3 次複估金額以85年1 月11日85北府工土字
    第7810號函，通知被告溢領補償費602,694 元（已領第2 次
    複估金額與準據之第3 次複估金額之差額），有撤銷前次複
    估行政處分中溢領部分之意思。是被告受領系爭溢領補償費
    之依據已不存在，原告主張被告領取系爭溢領補償費成立公
    法上不當得利，即非無據。
  (三)原告起訴請求被告返還不當得利，初經本院認為無權利保護
    之必要，以91年1 月24日90年度訴字第1809號判決駁回，經
    原告提起上訴，由最高行政法院93年2 月26日93年度判字第
    191 號判決廢棄發回更審。核最高行政法院發回判決理由，
    說明原告85年1 月11日85北府工土字第7810號函通知被告返
    還溢領系爭補償費，為催告被告履行債務之性質，非行政處
    分等語，並未論述該函前段內容別有撤銷系爭溢領補償費之
    性質而為行政處分之情形。其未論述部分，不生最高行政法
    院發回判決有法律上判斷而拘束原判決之問題。
  (四)被告主張本件之計算錯誤全由原告造成，與被告無關，被告
    亦無從知曉，故無信賴不值得保護之情形，且被告所受領之
    徵收補償費，早已利用於日常生活開銷，若驟然撤銷該行政
    處分而追討系爭溢領補償費，顯然對於被告信賴利益之侵害
    遠大於對公益之維護，故原告撤銷前次複估行政處分中溢領
    部分，該撤銷亦因違反行政程序法第117 條之信賴保護原則
    而違法云云。惟被告對於原告85年1 月11日85北府工土字第
    7810號函撤銷前次複估溢領部分，並未聲明不服，請求救濟
    ，其未經行政救濟程序，而使前開行政處分已臻確定，依法
    具有存續力，是被告再於本件爭執該撤銷為違法，無足採取
    。
  (五)查被告受領系爭溢領補償費為金錢，具有高度可替代性及普
    遍使用性，一旦領取歸入被告之財產內，難以判斷其不存在
    。且被告領取後總財產增加，縱因日常生活支用一空，對應
    免除其他金錢支用，受領系爭溢領補償費之給付，實際上獲
    致財產總額之增加現尚存在。是被告雖抗辯日常生活支用系
    爭溢領補償費一空，法律上論斷其所受溢領部分之利益仍然
    存在，自不得以利益不存在而免返還。況被告受領系爭溢領
    補償費之原因，為原告第2 次複估之行政處分，該部分之行
    政處分已經撤銷，從形式上論，受領系爭溢領補償費之法律
    上原因已不存在而成立公法上不當得利，業如前述。學說上
    多認成立公法上不當得利，不因利益不存在而免返還責任。
  (六)綜上，原告主張被告受領溢領補償費602,694 元成立公法上
    不當得利，請求被告如數返還，並加給自起訴狀送達翌日（
    即90年7 月7 日）起至清償日止按年息5%計算之利息，即屬
    正當，爰判決如主文所示。
據上論結，本件原告之訴為有理由，爰依行政訴訟法第98條第3
項前段，判決如主文。
中    華    民    國    95    年    11    月   16     日
                        第五庭審判長法  官  張瓊文
                                    法  官  蕭忠仁
                                    法  官  胡方新
上為正本係照原本作成。
如不服本判決，應於送達後20日內，向本院提出上訴狀並表明上
訴理由，如於本判決宣示後送達前提起上訴者，應於判決送達後
20日內補提上訴理由書（須按他造人數附繕本）。
中    華    民    國    95    年    11    月   16     日
                                    書記官  陳幸潔


司法院資訊處製作；財團法人民間司法改革基金會備份。
